臺灣臺北地方法院刑事判決　　　　　　　　　　　　　　　九十年度自字第八六號
　　自　訴　人　戊○○
　　代　理　人　乙○○
　　　　　　　　李貞儀律師
　　　　　　　　張勝傑律師
　　被　　　告　丁○○
　　　　　　　　甲○○
　　　　　　　　丙○○
　　共　　　同
　　選任辯護人　李振生
右列被告等因業務過失致死案件，經自訴人提起自訴，本院判決如左：
    主  文
丁○○、甲○○、丙○○均無罪。
    理  由
一、本件自訴意旨略以：自訴人戊○○之妻黃美玲於民國八十七年九月九日上午十一
    時三十分住進台北市立萬芳醫院（下稱萬芳醫院）待產，於翌日晚上十時四十一
    分產下胎兒，惟當晚十一時許，黃美玲發生陰道出血略多、子宮收縮不佳之情形
    ，嗣後其陰道仍繼續有暗色血液流出，至同日晚上十一時三十分許，黃美玲之血
    壓已量不到，心跳亦降至每分鐘四十六次，且瞳孔已逐漸放大，其後經五小時急
    救，黃美玲仍不治死亡。按被告丁○○係黃美玲之主治醫師，被告甲○○與丙○○均為黃美玲生產時之護士，而被害人黃美玲於入院時即有貧血及血紅素偏低之
    情形，被告丁○○竟未預先為其配對血型及備血，已難認其無疏失；且被害人黃
    美玲於八十七年九月十日下午四時三十分許破水，同日下午五時四十分自訴人要
    求主治醫師即被告丁○○進行剖腹手術，被告丁○○亦要求黃美玲禁食，惟並未
    進行手術，而任由黃美玲以自然產方式生產，期間僅以一條ＩＶ  ＬＩＮＥ注射
    藥物及補充營養劑，被告丁○○即於黃美玲病情未穩定之際轉往其他病房看急診
    ，至同日晚上十一時二十八分許，護士即被告丙○○告知黃美玲已呈昏迷且口吐
    白沫時，被告丁○○始返回病房急救並為黃美玲戴上氧氣面罩及實施插管，顯已
    超過急救之黃金時間；而黃美玲之死亡原因，即經被告丁○○判定係因羊水栓塞
    、心肺功能衰竭所致，因輸血為治療羊水栓塞患者之最重要急救措施，且病人有
    一半以上在症狀出現後一小時內死亡，故對被害人黃美玲輸血有立即之急迫性，
    惟被告等於當晚十一時十分已知須急備血，竟遲至同日十一時五十五分許，始取
    血袋，致被害人黃美玲因被告等延誤輸血時機不治死亡，因認被告丁○○、甲○○、丙○○等三人均涉有刑法第二百七十六條第二項之業務過失致死罪嫌等語。
二、按犯罪事實應依證據認定之，無證據不得推定其犯罪事實。又不能證明被告犯罪
    者，應諭知無罪之判決，刑事訴訟法第一百五十四條、第三百零一條第一項分別
    定有明文。又刑事訴訟法上證明之資料，無論其為直接證據或間接證據，均須達
    於通常一般之人均不致於有所懷疑，而得確信其為真實之程度，始得據為有罪之
    認定，若其關於被告是否犯罪之證明未能達此程度，而有合理性懷疑之存在，致
    使無從形成有罪之確信，根據「罪證有疑，利於被告」之證據法則，即不得遽為
    不利被告之認定（最高法院七十六年度台上字第四九八六號判例意旨參照）；其
    以情況證據（即間接證據）斷罪時，尤須基於該證據在直接關係上所可證明之他
    項情況事實，本乎推理作用足以確證被告有罪，方為合法，不得徒憑主觀上之推
    想，將一般經驗上有利被告之其他合理情況逕予排除，此觀諸最高法院三十二年
    度上字第六七號判例意旨亦甚明確。復按刑法上之過失，係行為人對於構成犯罪
    之事實，按其情節，應注意並能注意而不注意而言，且其過失行為與結果間，在
    客觀上有相當因果關係始得成立。所謂相當因果關係，係指依經驗法則，綜合行
    為當時所存在之一切事實，為客觀之事後審查，認為在一般情形下，在此環境、
    有此行為之同一條件，均可發生同一之結果者，則該條件即為發生結果之相當條
    件，行為與結果即有相當之因果關係。反之，若在一般情形下，有此一條件存在
    ，而依客觀之審查，認為不必皆發生此結果者，則該條件與結果並不相當，不過
    為偶然之事實而已，其行為與結果間即無相當因果關係，亦為最高法院七十六年
    度台上字第一九二號判例所揭示意旨。
三、本件自訴人認被告丁○○、甲○○、丙○○等三人涉有上揭業務過失致死罪之刑
    責，無非係以：被告丁○○為婦產科主治醫師，被告甲○○及丙○○均為值班護
    士，渠三人明知輸血為羊水栓塞之最重要並立即之急救法，竟仍於八十七年九月
    十日晚上十一時許，在被害人黃美玲已發生羊水栓塞症狀之情形下，遲至同日晚
    上十一時五十五分始取血袋輸血；又被告丁○○明知被害人黃美玲之病情尚未穩
    定，即前往其他病房看急診，至同日晚上十一時二十八分許，黃美玲發生口吐白
    沫等症狀，始對黃美玲施行急救，其醫療行為顯有疏失，並有萬芳醫院護理紀錄
    、死亡證明書、輸血單影本各一份、阮正雄醫師所著「週產期的診斷基礎」、王
    文憲醫師編譯「婦產科手冊」、林泰堂編譯「產科急症」、陳盛福醫師所著「羊
    水拴塞」等書影本各一件等為其主要論據。訊據被告丁○○、甲○○、丙○○等
    三人均堅詞否認有何前開業務過失致人於死之犯行，被告丁○○辯稱：案發當晚
    十一時十分即準備要輸血，備血程序須四十分鐘，若病人生命危急時會用急備血
    程序處理，急備血程序須二十分鐘左右，本件病人黃美玲十一點時只是子宮收縮
    不良，還沒有羊水栓塞症狀，至十一時二十八分後才判斷有羊水栓塞症狀；黃美
    玲之死亡主因係羊水栓塞導致左心肺衰竭，無法有效運輸血液而造成死亡，如有
    血液凝結情形，會出現皮下組織出血，眼睛等有黏膜的地方都會出血，而黃美玲
    之死亡非因血液凝固缺血造成，故即使輸血亦無法救回；黃美玲雖有貧血現象，
    但係生理貧血，尚不需輸血，剖腹產與自然產均可能發生羊水栓塞，未對黃美玲
    進行剖腹手術，係因產婦尚在正常情形，未到非剖腹不可之情形，而急救程序為
    先給氧氣罩、再作插管，後由麻醉科接手；至於判斷是否為羊水栓塞，主要從臨
    床上症狀來看，病理上不一定可以找到證據；羊水栓塞典型的症狀為突發性的呼
    吸困難、低血壓、和隨後而至的心肺衰竭，如果能從初期的心肺衰竭存活下來，
    便可能面臨凝血異常，初期的治療方針是要給患者足夠的氧氣和維持重要器官的
    灌流（作ＣＰＲ），如氣管內插管和維持心跳，在低血壓時則以等張性的輸液來
    補充和維持血壓，有凝血異常時便以血液來補充，發生凝血異常之比例有多少亦
    尚未確定，其變化可從單純的檢驗數據上微幅變動到嚴重的瀰漫性血管內凝血（
    ＤＩＣ），本件產婦死亡之主因為心肺衰竭而非出血過多引發之休克，並非緊急
    輸血即可挽回，且當時產婦並無大量出血之臨床表徵，其低血壓係因左心室衰竭
    ，無法有效將血液輸送出來所致，其處理方式是給予等張性輸液和血壓升壓劑來
    提升血壓；是伊處理本案之醫療行為，實已盡力，並無過失可言等語。被告甲○○辯稱：伊係當天值班之行政護理長，負責全院之行政事務，未分配照顧產婦，
    值班護理長不得當單位人力使用，但單位須用人力時，通知值班護理長即需去協
    助，伊於巡視病房時接到被告丁○○醫師之通知，有病人急救須幫忙，伊前去時
    病人已插管，過程中伊均係依照醫師之指示，從事醫療救助之工作，並無何過失
    等語。被告丙○○則辯稱：伊先前未參與接生過程，案發當晚十一時三十分左右
    ，病房內有另一位護士李嘉雯，因為其找不到被害人之血管針打不下去，乃請伊
    幫忙替被害人打針，而伊才前去要幫忙打針，即發現黃美玲口吐白沫，就儘速通
    知被告丁○○醫師，丁○○前來即馬上進行插管等急救動作，而急救過程，伊均
    係依照醫師之指示，從事醫療救助之行為，並無何過失等語。
四、經查：
（一）本案被害人黃美玲此次生產之預產期為八十七年九月十四日，於同年九月九日
      晚上十一時三十分進入萬芳醫院待產，於翌日即十日下午四時三十分許破水，
      同日晚上十時四十分許，以自然生產方式產下一男嬰，並於當晚十一時許子宮
      收縮不佳、陰道出血略多，晚上十一時二十八分出現口吐白沫、血壓無法監測
      情形，即進行氣管內插管、施行心肺復甦術等急救措施，於同日晚上十一時五
      十五分許進行輸血，繼續急救至同年九月十一日凌晨四時十五分，經家屬要求
      於該日凌晨四時十五分辦理自動出院，於同日凌晨四時三十五分死亡，死亡證
      明書記載死亡原因為：「羊水栓塞心肺功能衰竭」等情，業經自訴人於自訴狀
      中陳明在卷，核與被告丁○○、甲○○、丙○○等三人之供述情節亦悉相符合
      ，並有台北市立萬芳醫院黃美玲病歷之護理紀錄、輸血單、產房護理紀錄單及
      死亡證明書等資料在卷可稽。而依台北市立婦幼綜合醫院、中壢天晟醫院婦產
      科阮正雄、陳盛福醫師分別於其所著「過產期的診斷基礎」、「無法預防的產
      科急症羊水拴塞」等文章中所述，臨床上羊水栓塞多半為突發性、急性發作，
      臨床症狀上表現約可歸納為五種主要症狀即：呼吸窘迫發紺大出血心
      臟血管衰竭暈迷不醒的休克；且羊水栓塞在臨床表現上，都有一共同特點，
      即突發的呼吸困難、低血壓、心跳變慢，然後急速惡化到心肺功能衰竭，其中
      百分之四十的病人，會同時產生消耗性凝血功能病變，破壞凝血機能，造成產
      婦突然大量出血。再由前開被害人黃美玲病歷之護理紀錄、產房護理紀錄單等
      資料予以綜合判斷，被害人黃美玲即於八十七年九月九日晚上十一時許僅出現
      子宮收縮不佳、陰道出血略多，同日晚上十一時十分許被害人子宮收縮漸硬、
      陰道仍有暗紅色血液流出，直至同日晚上十一時二十八分始出現口吐白沫、叫
      喚產婦、產婦無反應、血壓無法測量，則從上開文章所述羊水拴塞症狀之說明
      ，足徵被告丁○○辯稱，被害人黃美玲係因羊水拴塞所致心肺功能衰竭致死一
      節應堪信實。
（三）次查，本案被告丁○○就處理被害人黃美玲羊水拴塞病症時，有無醫療過失一
      節，經本院於九十年五月十一日以北院文刑簡九十自八六字第一０００二號函
      向行政院衛生署醫事鑑定委員會申請鑑定結果，經該委員會覆知：「羊水栓塞
      之發生率在１＼８０００至１＼３００００之間，產婦死亡率約為６０﹪，羊
      水栓塞發生時之處置，依據威廉氏產科學第十九版所述為：足夠的氧氣供應、
      維持心臟的搏出量及血壓、與治療血液凝集的問題；本案被告丁○○在處理羊
      水栓塞所採取之急救措施，包括子宮收縮劑之使用、氧氣供應、全速灌注靜脈
      輸液及靜脈滴注升壓劑多巴氨（Ｄｏｐａｍｉｎ），並儘速給予輸血等，並無
      與現行認可之處理流程相互牴觸或違背之處，其於處理黃美玲羊水栓塞病症時
      ，無醫療上之疏失」等語，此有行政院衛生署九十年十一月八日衛署醫字第０
      九０００七一七九五號函附之鑑定報告一份在卷可憑。雖自訴人以該鑑定書之
      「案情概要」欄所敘事實，有數處與病歷資料不符，而認該鑑定意見係基於錯
      誤事實作成，不足採信。惟查，自訴人所爭執之以下數點，本院認為尚不足以
      影響前開鑑定報告之內容：其理由(1)、自訴人認該鑑定報告「案情概要」記載
      ：『（８７年９月９日）於０７：４０先以陰道塞劑ＰＥＧ２乙顆.... 」，
      惟依醫囑單及產房護理紀錄，被告係於１７：４０使用ＰＥＧ２乙顆。』；然
      該處記載係針對產婦之生產過程準備工作，對本件爭執點即被告丁○○處理羊
      水栓塞病症有無過失，並無直接之影響，故「案情概要」該處記載雖有違誤，
      並不影響其鑑定意見。(2)、自訴人認鑑定報告中「案情概要」記載：『產後２
      ３：００‧‧‧產婦隨後送回病房。而護理紀錄同時段（即２３：００）並無
      產婦隨後回房之紀錄，，甚至從護理紀錄於隔日０：４０所載：「協助產婦由
      產檯移至病床，迅移加護病房繼續給予急救』。然自訴人並未就產婦於何時送
      回病房、係於產檯上或病房中發生應急救之情形，與被告等是否有過失致死犯
      行間指出有何關聯，故對鑑定意見亦無影響。(3)、自訴人認該鑑定內「案情概
      要」記載：『於２３：１０產婦血壓開始下降（９０＼６０ｍｍＨｇ）」，惟
      依護理紀錄，當時血壓為８０＼６０ｍｍＨｇ』。然該處亦僅為明顯筆誤，對
      鑑定意見亦不生影響。是自訴人以上開鑑定報告記載違誤之處，即認該鑑定報
      告不足採，復聲請再送國立台灣大學醫學院附設醫院鑑定云云，惟本院認鑑定
      報告所載有誤之處，尚不足以影響其鑑定意見之正確性；且行政院衛生署醫事
      審議委員會為一專業且客觀公正之鑑定單位，自無再送請其他專業醫療機構鑑
      定之必要。此外，自訴人認前揭鑑定報告係以被害人黃美玲之死因為「羊水栓
      塞」為其判斷基礎，容有疑義。惟如前述，從被害人黃美玲病歷所記載之徵狀
      ，及參照前開文獻資料，被告丁○○認定被害人黃美玲有羊水栓塞尚無不妥；
      況自訴人若對死因有所懷疑，自應於產婦死亡之際要求解剖以查明真正死因，
      至今始以對死因懷疑為由聲請重行鑑定，自亦難認重新申請鑑定為有理由。
（三）再查，如前開鑑定報告所述，羊水栓塞發生時之處置，為足夠的氧氣供應、維
      持心臟的搏出量及血壓、與治療血液凝集的問題；因此血液之補充及輸送，尚
      非急救羊水栓塞病症之第一處置手段，蓋病患若已缺氧，無足夠之氧氣供應，
      甚至血壓偏低，則縱使輸血，亦難達成救助病患之目的。而本案自訴人指述被
      告丁○○未緊急給被害人黃美玲輸血，導致其死亡一節，從前開護理紀錄等資
      料判斷，被害人黃美玲於八十七年九月九日晚上十一時十分許，有子宮收縮漸
      硬、陰道仍有暗紅色血液流出，被告丁○○已於當時要求備血，斯時被害人並
      無緊急輸血之原因，其囑以備血，顯見其醫療行為尚稱嚴謹；而事隔約十八分
      鐘，即同日晚上十一時二十八分被害人黃美玲出現口吐白沫、叫喚產婦、產婦
      無反應、血壓無法測量等現象，被告丁○○始認定為羊水栓塞，此時，因輸血
      並非救治病患之第一處置手段，故被告丁○○先施以插管已使其氧氣充足，並
      以藥物使其血壓上升，程序上自無何違失可言。至於被告丁○○於被害人黃美
      病情玲尚未出現羊水拴塞現象時，要求備血，按依一般備血須先開立備血單、
      批價、經由血庫核對備血單與備血檢體、作備血檢驗、始核血予用血單位，有
      萬芳醫院委託財團法人私立台北醫學院辦理之檢驗科血庫作業程序及附件流程
      圖在卷可稽，而前開血液於被害人黃美玲發生羊水拴塞現象後約二十七分鐘後
      送達並輸血，從被害人黃美玲發生羊水拴塞病症後，應先施以供足氧氣、升高
      血壓之救治方式下，嗣後再予以輸血實無違失；何況被害人黃美玲如前述，係
      因羊水拴塞所致之心肺衰竭死亡，並非血液凝結缺血所致，故被告丁○○囑以
      備血及輸血之時機，與黃美玲之死亡間，從一般客觀之觀點，予以判斷，自無
      相當因果關係。
（四）復查，自訴人認被告丁○○未立即為黃美玲進行剖腹手術，任由黃美玲自然生
      產，且期間僅以一條ＩＶ  ＬＩＮＥ注射藥物及營養劑，又從八十七年九月十
      日下午六時三十分至晚上十一時前，全未觀察被害人黃美玲之血壓，至同日晚
      上十一時才測知血壓已降至９０＼６０等情，而認被告丁○○等人，對黃美玲
      產前之準備措施涉有醫療過失。然自訴人亦不能指出生產前之準備措施與黃美
      玲之死亡結果間有何因果關係，徒然以此指摘被告等人有過失致死犯行，尚有
      未洽。又自訴人另以被告丁○○於黃美玲病情未穩定之際即轉往其他病房看急
      診，至當晚十一時二十八分被告丁○○始返回病房急救，而認被告丁○○之急
      救顯有延誤。惟依當日護理紀錄觀之，同日晚上十一時許黃美玲子宮收縮不佳
      、陰道出血略多、由住院醫師陳巧倩予子宮按摩，至同日晚上十一時二十八分
      產婦發生口吐白沫、無反應情形，並由被告丙○○告知被告丁○○進行急救，
      衡以一般醫療院所，關於產婦生產後之照料，均係由住院醫師負責，主治醫師
      並無於產婦生產後，隨侍在旁觀察其身體變化之義務，否則，主治醫師與住院
      醫師，權責勢將難以釐清，醫院醫療人員專業分工之制度，亦將無法落實，是
      從被告丁○○開始實施急救程序之時間而論，與醫療常規即無違背之處，自難
      認被告丁○○於同日晚上十一時二十八分始進行急救程序有何過失。
（五）末查，被告甲○○係當天值班之行政護理長，負責全院之行政事務，非可當單
      位之人力使用，僅於全院各單位需人力支援時，始需前往協助，且本案其所以
      前往協助被害人黃美玲急救事宜，係因同案被告丁○○醫師，於對黃美玲施醫
      療急救時，臨時通知始前往幫忙，而救助過程中，其皆係遵循被告丁○○之指
      示，從事救助行為；另被告丙○○係因同事李嘉雯，找不到被害人黃美玲之血
      管打針，乃請其幫忙替被害人打針，並於前去幫忙打針時，即發現黃美玲口吐
      白沫，並儘速通知被告丁○○醫師前來處理，並受其指示，協助實施醫療救助
      行為等情，除據被告甲○○、丙○○等二人供述在卷外，互核同案被告丁○○
      所供該等二人確均係受其指示從事救助病患事宜一節，均悉相符合，且有萬芳
      醫院八十七年九月值班護理長輪值名單、護理部排班表、值班護理長工作職責
      及值班護理長須知等資料在卷可憑。而上開被告甲○○、丙○○等二人，既均
      僅係參與急救過程之護士，且僅能受醫師之指示，從事相關非屬醫療行為之工
      作，則被害人黃美玲之死亡，自與無權決定急救醫療事務之護士即被告甲○○
      、丙○○等二人無涉，是自訴人指述其等二人涉犯業務過失致死罪刑責，容有
      誤會。
（六）綜上所述，本件依據病歷所載產婦狀況，被告丁○○對產婦之輸血時機及隨後
      之急救行為，均為醫療上正當行為，亦無從證明有延誤之處，及與產婦之死亡
      結果有何相當因果關係；被告甲○○及丙○○遵循醫師之指示而為醫療行為，
      亦難認該二人有何醫療過失，從而自不得遽論被告三人上揭業務過失致死罪責
      。此外復查無其他積極證據足資證明被告等有何業務過失致死犯行，揆諸前開
      說明，因均不能證明被告三人犯罪，依法自應為被告三人無罪之判決。
五、本件自訴人於九十年三月十六日庭訊時表示撤回對被告甲○○、丙○○等二人之
    自訴，有刑事撤回狀一份在卷可憑，惟因本件為非告訴乃論之罪，故自訴人之撤
    回自訴不生效力，本院自仍應依法審理，並為實體判決，附此敘明。
據上論斷，應依刑事訴訟法第三百四十三條、第三百零一條第一項，判決如主文。
中      華      民      國      九十一  年      一      月    二十二    日
                                      臺灣臺北地方法院刑事第七庭
                                          法  官  蔡世祺
右正本證明與原本無異。
如不服本判決，應於判決送達後十日內，向本院提出上訴狀。
                                          書記官  李文椿
中    華      民      國      九十一  年      一      月    二十五    日
